臺灣高等法院民事判決　　　　　　　　　　 　　　　 九十年度重上字第一九一號
　　上　訴　人　乙○○
　　　　　　　　丁○○
　　　　　　　　甲○○
　　法定代理人　翁源水
右列當事人間拆屋還地等事件，上訴人對於中華民國八十九年十二月二十一日臺灣士
林地方法院第一審判決 (八十八年度重訴字第二一八號），提起上訴，本院判決如左
：
　　主　　　文
上訴駁回。
第二審訴訟費用由上訴人乙○○、甲○○連帶負擔三分之二，上訴人丁○○負擔三分
之一。
　　事　　　實
一、上訴人聲明求為判決：(一)、原判決關於不利上訴人部分廢棄。(二)、上開廢棄部分
　　，被上訴人在第一審之訴及假執行之聲請均駁回。(三)、第一、二審訴訟費用由被
　　上訴人負擔。其事實上陳述，除與原判決記載相同部分，予以引用外，並補稱略
　　以：被上訴人之前手丙○○明知上訴人甲○○曾與訴外人李錫瑩於民國（下同）
　　八十六年九月五日簽有拆屋還地協議書，自應受該協議書之拘束，上訴人甲○○
　　於獲得新台幣（下同）七百二十萬元全數補償之前，自得向被上訴人主張同時履
　　行抗辯，而繼續占有使用坐落台北市○○區○○段二小段九三九地號內如附圖所
　　示甲部分土地（下稱系爭土地），則上訴人甲○○、乙○○所共有之地上建物門
　　牌號碼台北市○○街○段二二四巷五號一樓至三樓房屋（下稱系爭房屋）即有權
　　占有使用該土地。又上訴人甲○○將如附圖所示甲部分房屋出租予上訴人丁○○
　　使用，則基於占有關係，上訴人丁○○亦無須負遷讓房屋之責。所用之證據，除
　　援用原審之立證方法外，並補提出：(一)、司法院大法官會議釋字第三四九號解釋
　　，(二)、丙○○及被上訴人授權訴外人李錫瑩之授權書及所附丙○○印鑑證明，(三)
　　、丙○○親筆書寫之合建案資金計算書，(四)、土地登記謄本為證。
二、被上訴人聲明求為判決：(一)、上訴駁回。(二)、第二審訴訟費用由上訴人負擔。其
    事實上陳述，除與原判決記載相同部分，予以引用外，並補稱略以：(一)、系爭建
　　物為未經地主同意亦未取得建造執照之違章建築，依上開協議書之約定，上訴人
　　甲○○應於八十六年十二月三十一日前自行拆除系爭房屋或騰空交與訴外人李錫
　　瑩拆除，並將基地返還訴外人李錫瑩，訴外人李錫瑩始補償上訴人甲○○七百二
　　十萬元。(二)、系爭土地早在八十七年四月十四日即已移轉登記予被上訴人之前手
　　丙○○所有，縱上開協議書為真實，被上訴人亦不受其拘束。所用之證據，援用
　　原審之立證方法。
三、本院依上訴人之聲請訊問證人李錫瑩。
　　理　　　由
一、本件被上訴人原為丙○○，於八十八年九月二日將其所有權移轉登記予被上訴人
　　富上建設開發股份有限公司，有土地登記謄本可按（見原審卷第一一八頁），茲
　　據上訴人同意，由其具狀聲明承當訴訟，並續行訴訟，核無不合，合先敘明。
二、本件被上訴人起訴主張：系爭土地係伊所有，為上訴人乙○○、甲○○無權占有
　　，在其上建有系爭三層樓房屋一棟，上訴人甲○○並將如附圖所示甲部分（壹樓
　　）房屋出租予上訴人丁○○等情，爰本於民法第七百六十七條所有物返還請求權
　　，求為命上訴人丁○○應自系爭房屋一樓遷出並返還土地予被上訴人；上訴人乙
　　○○、甲○○應將系爭房屋拆除，並將土地交還被上訴人之判決；又上訴人甲○
　　○、乙○○因無權占有系爭土地，致被上訴人受有相當於租金之損害等情，爰依
　　不當得利及侵權行為之法則，並求為命上訴人甲○○、乙○○連帶給付被上訴人
　　按公告地價年息百分之五計算之不當得利或損害金十三個月，共計一百三十八萬
　　七千七百五十元及加付法定遲延利息，並自八十八年四月二十日起至拆屋還地之
　　日止，按月連帶給付被上訴人不當得利或損害金十萬六千七百五十元之判決（原
　　審判命上訴人乙○○、甲○○應將系爭土地上之系爭房屋拆除，並將系爭土地返
　　還被上訴人；上訴人丁○○應自系爭土地上，如附圖所示甲部分一樓房屋遷出。
　　上訴人乙○○、甲○○應連帶給付被上訴人五十三萬四千四百七十三元，及自八
　　十八年五月八日起至清償日止，按年息百分之五計算之利息，並自八十八年四月
    二十日起至八十八年九月一日止，按月連帶給付被上訴人四萬一千一百一十三元
　　；駁回被上訴人其餘之請求。被上訴人就其敗訴部分未聲明不服，已告確定；上
　　訴人則就其敗訴部分聲明不服）。
    上訴人乙○○、甲○○則以：系爭房屋係未辦理保存登記之舊建物，為上訴人乙
　　○○、甲○○所共有，共同居住迄今，嗣於八十三年六月二十四日，上開房屋坐
　　落之基地，由訴外人李錫瑩買受，信託登記予其子女李家仁、李家倩、李家樂及
　　配偶李楊淑治所共有，訴外人李錫瑩於八十六年九月五日代表上開基地之登記名
　　義人，與上訴人甲○○簽訂拆屋返地協議書，約定由訴外人李錫瑩補償七百二十
　　萬元供上訴人甲○○另行購置住屋，作為上訴人甲○○拆屋返地之條件，詎訴外
　　人李錫瑩未依約支付補償金，反由與其有合建計劃之被上訴人與上訴人甲○○協
　　議，同意於上訴人甲○○遷出系爭房屋後，即可支付前開補償款項。被上訴人既
　　尚未依協議給付上訴人甲○○補償費，則上訴人甲○○拆除義務之條件尚未成就
　　，自無拆除義務云云；而上訴人丁○○則以：伊係向上訴人乙○○、甲○○承租
　　系爭如附圖所示甲部分一層房屋，伊使用該部分房屋係基於租賃關係，非無權占
　　用云云，資為抗辯。
三、經查被上訴人主張系爭土地係伊所有，為上訴人乙○○、甲○○占用，建有如附
　　圖所示房屋一棟（共三層），並將系爭房屋之一樓，面積一四０平方公尺，出租
　　予上訴人丁○○使用之事實，有土地登記謄本及房屋租賃契約書可證（見原審卷
　　第九至十一、一一八、十三頁），且為上訴人所不爭執，並經原審赴現場勘測屬
　　實，製有勘驗筆錄及台北市建成地政事務所繪製之土地複丈成果圖（即本判決附
　　圖）可稽（見原審卷第八十二、八十三、一００頁），自堪認為真實。
四、上訴人乙○○、甲○○雖抗辯上訴人甲○○與訴外人李錫瑩及被上訴人訂有拆屋
　　還地協議書，並提出該協議書為證（見原審卷第四十八頁），惟查，上訴人乙○
　　○、甲○○於建屋之初，未經地主同意。上開協議書係上訴人甲○○與訴外人李
　　錫瑩於八十六年九月五日所訂立，依該協議書第三條約定上訴人甲○○應於八十
　　六年十二月三十一日前將系爭建物拆除或騰空房屋交與李錫瑩拆除，業經證人李
　　錫瑩於原審證述屬實（見本院卷第九十五頁），而證人李錫瑩為上訴人乙○○之
　　子，甲○○之兄，其證言應屬可信。該協議書並已於第三條末段約定上訴人甲○
　　○於履行拆屋或交屋條件後，訴外人李錫瑩始有付清補償費七百二十萬元之義務
　　，是上訴人甲○○、乙○○辯稱上開補償費未給付前，伊等得行使同時履行抗辯
　　云云，殊無足取。雖被上訴人之前手丙○○曾於八十七年十月十三日出具授權書
　　授權訴外人李錫瑩協商系爭土地之鑑界事宜（見本院號第四十一頁），惟未授權
　　訴外人李錫瑩簽訂上開協議書，且該授權書之出具日期，係在上開協議書訂立日
　　期之後，足證被上訴人及其前手丙○○均末授權訴外人李錫瑩與上訴人甲○○簽
　　訂上開協議書，是被上訴人主張上開協議書對伊並無拘束力，自屬有據。至上訴
　　人甲○○於八十七年一月十二日所書立之同意書（見原審卷第五十五、五十七頁
　　），為其片面所作成，且上訴人乙○○、甲○○亦未依同意書第一條之約定，於
　　八十七年三月三十一日前將系爭房地騰清，並終止與上訴人丁○○間之租賃契約
　　，點交予被上訴人，尤難執為有權占有之依據。
五、按所有人對於無權占有或侵奪其所有物者，得請求返還；對於妨害其所有權者，
　　得請求除去之；有妨害其所有權之虞者，得請求防止之，民法第七百六十七條定
　　有明文。上訴人乙○○、甲○○既無占有系爭土地之正當權源，則被上訴人請求
　　上訴人乙○○、甲○○拆除系爭房屋並返還系爭土地，及請求上訴人丁○○自如
　　附圖所示甲部分一樓房屋遷出，即屬有據，均屬應予准許。
六、次按無權占有他人之土地，係侵害該土地所有人之所有權，應構成侵權行為，被
　　害人對於侵權行為人得請求賠償相當於租金之損害（參照最高法院六十七年台上
　　字第三六二二號判例）；又數人共同不法侵害他人之權利者，連帶負損害賠償責
　　任，民法第一百八十五條第一項前段亦定有明文。上訴人乙○○、甲○○既無權
　　占有被上訴人所有系爭土地，則上訴人依侵權行為之法則，請求上訴人乙○○、
　　甲○○連帶賠償相當於租金之損害，自屬有據。按城市地方房屋之租金，以不超
　　過土地及其建築物申報總價額年息百分之十為限，此項規定於租用基地建築房屋
　　者亦得準用，此觀土地法第九十七條第一項及第一百零五條規定自明。所謂土地
　　申報價額係指土地所有人依土地法所申報之地價而言，此觀土地法第一百四十八
　　條、土地法施行法第二十五條及平均地權條例第十六條前段規定至明。經查，系
　　爭土地八十六年度之申報地價為每平方公尺七萬零四百八十元，有土地登記謄本
　　可按（見原審卷第四十七頁），爰斟酌系爭土地坐落在台北市大同區○○○○○
　　路、涼州街，交通便利，附近均為南北貨商店，系爭房屋為磚造，於六十四年間
　　建造，至七十六年間曾加以整修，一樓為中藥行，二、三樓為住家之情形，業據
　　上訴人自認在卷（見原審卷第一九五頁、本院卷第一二五頁），認系爭土地之租
　　金，應以該土地申報地價年息百分之五計算為適當，故被上訴人請求上訴人乙○
　　○、甲○○連帶給付自八十七年三月二十日起至八十八年四月十九日止，共計十
　　三個月之相當於租金之損害金，計五十三萬四千四百七十三元（其計算式為：70
　　,480元×5﹪×140（即占用面積）÷12×13=534,473元），及自起訴狀繕本送達
　　之翌日即八十八年五月八日起至清償日止，按年息百分之五計算之利息，並自八
　　十八年四月二十日起至八十八年九月一日止，按月連帶給付損害金四萬一千一百
　　十三元（其計算式為：70,480元×5﹪×140÷12=41,113元），亦屬應予准許。
七、從而，原審就前開部分所為上訴人敗訴之判決，核無違誤，上訴論旨猶執前詞指
　　摘此部分原判決不當，求予廢棄改判，為無理由。
八、至兩造其餘之攻擊或防禦方法及未經援用之證據，經本院斟酌後，認為均不足以
    影響本判決之結果，自無逐一詳予論駁之必要，併此敘明。
九、據上綸結，本件上訴為無理由，依民事訴訟法第四百四十九條第一項、第七十八
　　條、第八十五條第一項但書、第二項，判決如主文。
中　　　華　　　民　　　國　　九十一　　年　　　四　　　月　　二十三　　日
　　　　　　　　　　　　　　臺灣高等法院民事第十三庭
                                審判長法　官　林　鄉　誠
　                                    法　官　謝　碧　莉
　　　　　　　　　　　　　　　　　　　法　官　劉　清　景
右正本係照原本作成。
如不服本判決，應於收受送達後二十日內向本院提出上訴書狀，其未表明上訴理由者
，應於提出上訴後二十日內向本院補提理由書狀（均須按他造當事人之人數附繕本）
上訴時應提出委任律師或具有律師資格之人之委任狀；委任有律師資格者，另應附具
律師及格證書及釋明委任人與受任人有民事訴訟法第四百六十六條之一第一項但書或
第二項（詳附註）所定關係之釋明文書影本。
中　　　華　　　民　　　國　　九十一　　年　　　四　　　月　　二十五　　日
　　　　　　　　　　　　　　　　　　　書記官　高　澄　純
附註：
民事訴訟法第四百六十六條之一（第一項、第二項）：
對於第二審判決上訴，上訴人應委任律師為訴訟代理人。但上訴人或其法定代理人具
有律師資格者，不在此限。
上訴人之配偶、三親等內之血親、二親等內之姻親，或上訴人為法人、中央或地方機
關時，其所屬專任人員具有律師資格並經法院認為適當者，亦得為第三審訴訟代理人
。
